【裁判字號】    98,訴,1366
【裁判日期】    981029
【裁判案由】    撤銷贈與 等
【裁判全文】
臺灣高雄地方法院民事判決              98年度訴字第1366號
原      告  丙○○
訴訟代理人  蘇吉雄律師
            陳雅娟律師
被      告  乙○○
兼訴訟代理  丁○○
人
上列當事人間請求撤銷贈與等事件，本院民國98年10月8 日言詞
辯論終結，判決如下：
    主  文
原告之訴駁回。
訴訟費用由原告負擔。
    事實及理由
一、原告起訴主張：坐落屏東縣新埤鄉○○○段919 地號土地（
    民國94年1 月11日地籍圖重測前為同鄉○○○段522 地號）
    及其上同段124 建號（94年1 月11日地籍圖重測前為同鄉○○○段336 建號）即門牌號碼同鄉○○路10之1 號建物（以
    下稱系爭土地、系爭房屋，或合稱系爭房地）本為訴外人潘
    永昌所有，經臺灣屏東地方法院（下稱屏東地院）於91年11
    月4 日以90年度執字第15457 號強制執行拍賣，由被告乙○○分別以土地價額新臺幣（下同）2,820,000 元、建物價額
    1,600,000 元，合計4,420,000 元得標拍定。嗣於同年月6
    日，被告乙○○與訴外人潘永昌、甲○○簽訂合約書（下稱
    系爭合約書），約定被告乙○○應給付潘永昌、甲○○遷讓
    系爭房屋內未經拍賣之生財器具設備補償費1,600,000 元，
    惟應扣除潘永昌、甲○○積欠被告乙○○400,000 元債務，
    且被告乙○○同意潘永昌、甲○○得於97年11月6 日前以上
    開拍定價格買回系爭房地，但買回後須將系爭房地續租給被
    告乙○○使用至被告乙○○無意承租為止，每月租金為50,0
    00元。詎被告乙○○於96年11月20日，竟將系爭房地贈與被
    告丁○○，並於96年12月5 日辦妥所有權移轉登記，致潘永
    昌、甲○○無法直接對被告乙○○行使系爭房地之買回權，
    被告乙○○所為顯屬構成民法第244 條第1 項之詐害債權行
    為及民法第184 條第1 項之侵權行為。而潘永昌、甲○○於
    97年9 月2 日簽訂權利轉讓契約書，將系爭房地之買回權及
    基於該買回權對被告乙○○所衍生之侵權行為損害賠償請求
    權讓與原告，並於97年10月6 日合法通知被告乙○○。為此
    ，爰依民法第244 條第1 項、第184 條第1 項、第213 條第
    1 項規定，訴請撤銷被告乙○○、丁○○間就系爭房地所為
    無償贈與之債權行為及所有權移轉之物權行為，塗銷上開系
    爭房地所有權移轉登記，且被告乙○○應於受領原告給付
    4,420,000 元之同時，將系爭房地所有權移轉登記與原告等
    情。並聲明：(一)被告乙○○於96年12月5 日就系爭房地於96
    年11月20日所為贈與被告丁○○之債權行為及於96年12月5
    日所為移轉所有權登記之物權行為，均應予撤銷；(二)被告丁○○應將系爭房地於96年12月5 日經屏東縣潮州地政事務所
    以贈與為登記原因之所有權移轉登記，予以塗銷；(三)被告乙○○應於原告給付4,420,000 元之同時，將系爭房地所有權
    移轉登記予原告。
二、被告則以：被告間為夫妻關係，系爭建物目前為宜安養護中
    心，由被告丁○○擔任負責人，拍定前由被告與潘永昌訂立
    租賃契約；同鄉○○路10之2 號建物則為宜家養護中心，由
    被告乙○○擔任負責人。潘永昌、甲○○於91年11月6 日，
    得知被告乙○○標得系爭房地後，即夥同不詳姓名之男子恐
    嚇要脅、剝奪行動及意思自由，致被告乙○○不得不與之簽
    訂附期限買回，並再支付460 萬元補償金之不平等系爭合約
    書，應屬無效，援以98年2 月19日答辯狀送達為撤銷系爭合
    約書之意思表示。且系爭合約書約定之買回權人僅限於潘永
    昌、甲○○，不得轉讓他人，原告主張已受讓系爭房地買回
    權，並不生轉讓之效力。又倘認被告乙○○已不得撤銷系爭
    合約書之意思表示，系爭房地係由被告乙○○向法院拍定，
    並非向潘永昌、甲○○購得，自無由潘永昌、甲○○再附期
    限買回，系爭合約書之約定違反民法第71條強制禁止規定，
    應屬無效。再者，民法第380 條規定買回之期限不得超過5
    年，系爭合約書所載買回權至96年11月6 日即已屆滿5 年，
    依民法第144 條第1 項規定，被告乙○○本得拒絕履行，則
    被告乙○○於96年11月20日將系爭房地贈與被告丁○○，即
    無侵害潘永昌、甲○○之買回權可言等語，資為抗辯。並聲
    明：原告之訴駁回。
三、本件兩造不爭執事項及爭點︰
(一)不爭執事項：
 1、系爭房地本為潘永昌所有，經屏東地院以90年度執字第1545
    7 號強制執行事件拍賣，於91年11月4 日由被告乙○○得標
    拍定，拍定價格合計4,420,000 元。此有該院91年11月5 日
    屏院高民執癸字第90執15457 號通知在卷可憑。
 2、被告乙○○與潘永昌、甲○○於91年11月6 日簽訂系爭合約
    書，約定被告乙○○應給付潘永昌、甲○○遷讓系爭建物內
    未經拍賣之生財器具設備之補償費1,600,000 元，但須扣除
    潘永昌、甲○○積欠被告乙○○之400,000 元債務，被告乙○○實應給付金額為1,200,000 元，被告乙○○並同意潘永
    昌、甲○○得於97年11月6 日前以拍定價格買回系爭房地，
    但應將系爭房地繼續出租予被告乙○○至其無意承租時為止
    ，每月租金50,000元。亦有系爭合約書附卷可參（見本院卷
    第11頁）。
 3、潘永昌、甲○○於97年9 月2 日與原告簽訂權利轉讓契約書
    ，約定將系爭合約書所載渠等2 人對被告乙○○之權利轉讓
    與原告。此有該權利轉讓契約書在卷可憑（見本院卷第12頁
    ）。
 4、被告乙○○於96年11月20日將系爭房地贈與被告丁○○，並
    於96年12月5 日辦妥所有權移轉登記。有系爭房地登記謄本
    在卷可考（見本院卷第8 頁至第9 頁）。
 5、潘永昌、甲○○有於97年3 月28日向被告表示欲買回系爭房
    地。
(二)爭點：
 1、被告乙○○簽立系爭合約書，是否係遭潘永昌、甲○○或他
    人所脅迫而為之？
 2、系爭合約書關於潘永昌、甲○○得於期限內向被告買回系爭
    房地，是否為民法債編之買回契約？是否受民法第380 條買
    回期限不得超過5 年之限制？
 3、系爭合約書所載系爭房地之買回權等權利性質上可否轉讓？
    原告與潘永昌、甲○○間所簽立之權利轉讓契約書是否有效
    ？
 3、被告間就系爭房地所為之贈與，是否有害及原告之債權？原
    告得否依民法第244 條及民法第184 條第1 項、第213 條規
    定請求？
四、本院就上開爭點之判斷：
  (一)按債權人得將債權讓與第三人，但依債權之性質不得讓與者
    ，不在此限，民法第294 條第1 項第1 款定有明文。又租賃
    關係之成立，係以人格信賴為其基礎，除已發生之租金債權
    為獨立之債權，而得為讓與，及法律另有規定或契約另有訂
    定外，租賃債權性質上不得讓與，依民法第294 條第1 項第
    1 款規定，出租人不得將租賃債權讓與第三人（最高法院85
    年台上字第1750號判決意旨參照）。
  (二)查系爭合約書約定潘永昌、甲○○於期限內買回系爭房地後
    ，有將系爭房地繼續出租予被告乙○○之義務，租金為每月
    50,000元，此一租賃關係乃將來潘永昌、甲○○就系爭房地
    行使買回權時，為確保被告乙○○仍有繼續使用系爭房地之
    合法權源所為之約定，是依潘永昌、甲○○與被告乙○○之
    約定，系爭房地買回權附帶須出租系爭房地予被告乙○○繼
    續使用之義務，兩者係屬不可分割之關係甚明。此亦所以本
    件原告於97年9 月2 日與潘永昌、甲○○所簽立定之權利讓
    契約書，除受讓系爭合約書所載系爭房地買回權利外，並約
    定原告於行使系爭房地買回權後，於800,000 元範圍內受讓
    潘永昌、甲○○對被告乙○○之租賃債權，亦即，原告受讓
    此部分租賃債權後，應將系爭房地出租予被告乙○○繼續使
    用，並得向被告乙○○收取每月50,000元之租金。然而，租
    賃關係之成立，係以人格信賴為其基礎，且潘永昌、甲○○
    與被告乙○○又未特別約定得將之轉讓第三人，依前揭判決
    意旨，系爭合約書所載租賃關係性質上即屬不得讓與之債權
    ，而該租賃權與系爭房地買回權間又屬相互依附不可分割之
    關係，已如前述，據此，足認系爭房地買回權及所附帶之租
    賃權乃整個性質上不得讓與之債權，要屬無疑。蓋如認系爭
    房地買回權得與租賃關係分割而性質上可單獨轉讓，僅租賃
    權部分因不得轉讓而無效，則原告行使買回權買回系爭房地
    後，被告乙○○將無從對原告主張繼續承租系爭房地之權利
    ，潘永昌、甲○○因非系爭房地所有權人亦無法依系爭合約
    書履行出租系爭房地予被告乙○○之義務，即有違被告乙○○與潘永昌、甲○○簽訂系爭合約書所欲達成目的之真意。
    是以，潘永昌、甲○○將性質上不得讓與之系爭房地買回權
    讓與原告，違反民法第249 條第1 項第1 款之規定，應屬無
    效。從而，原告以受讓系爭房地買回權之地位提起本件訴訟
    ，自屬無據，本院即無就本件其他爭點予以審究之必要。
五、綜上所述，原告與潘永昌、甲○○間轉讓系爭房地買回權之
    約定無效，原告自非系爭房地買回權人，被告乙○○將系爭
    房地贈與被告丁○○，即無詐害原告債權或侵害原告權利可
    言。從而，原告依債權讓與及民法第244 條第1 項、第184
    條第1 項、第213 條第1 項規定，訴請撤銷被告乙○○、丁○○間就系爭房地所為無償贈與之債權行為及所有權移轉之
    物權行為，塗銷上開系爭房地所有權移轉登記，且被告乙○○應於受領原告給付4,420,000 元之同時，將系爭房地所有
    權移轉登記與原告，洵屬無據，應予駁回。
六、據上結論，本件原告之訴為無理由，應依民事訴訟法第78條
    條，判決如主文。
中    華    民    國    98    年    10    月    29    日
                  民事第六庭  審判長法  官  楊國祥
                                    法  官  陳明呈
                                    法  官  林書慧
正本係照原本作成。
如不服本判決，應於送達後20日內，向本院提出上訴狀並表明上
訴理由，如於本判決宣示後送達前提起上訴者，應於判決送達後
10日內補提上訴理由書（須附繕本）。
中    華    民    國    98    年    10    月    29    日
                                書記官  莊豐源

司法院資訊處製作；財團法人民間司法改革基金會備份。
